【裁判字號】    97,消債抗,442
【裁判日期】    971225
【裁判案由】    聲請更生程序
【裁判全文】
臺灣高雄地方法院民事裁定           97年度消債抗字第442號
抗  告  人  甲○○
上列抗告人因消費者債務清理條例事件聲請更生，對於民國97年
10月30日本院97年度消債更字第1485號裁定不服，提起抗告，本
院裁定如下：
    主    文
抗告駁回。
抗告程序費用新臺幣壹仟元由抗告人負擔。
    理    由
一、抗告意旨略以：抗告人自民國97年5 月起無力繳款履約，致
    住處遭債權人執行假扣押查封。又抗告人之母因視障，年事
    已高，無法覓得工作，均仰賴抗告人扶養，是以抗告人每月
    須支出之必要生活費用包括扶養費新台幣（下同）12,000元
    及房屋抵押貸款25,700元，合計達37,700元，倘再加計協商
    款21,298元，每月須負擔之費用即高達58,998元，致無法繼
    續履行協商條件，而有不能清償債務情事，爰依法請求廢棄
    原裁定，准抗告人更生等情。
二、按債務人與金融機構協商成立者，不得聲請更生或清算，但
    因不可歸責於己之事由，致履行顯有重大困難者，不在此限
    ；本條例施行前，債務人依金融主管機關協調成立之中華民
    國銀行公會會員辦理消費金融案件無擔保債務協商機制與金
    融機構成立之協商，準用前項之規定，消費者債務清理條例
    （下稱消債條例）第151 條第5 項、第6 項分別定有明文。
    衡諸債之關係係以當事人間之信賴關係為基礎，為社會經濟
    組織之重要支柱，故當事人於以法律行為追求自己之利益之
    際，亦應顧及對方之利益，並考量債權債務在社會上之作用
    ，本於誠實及信用之原則，行使債權及履行債務。是對於已
    陷入經濟上困境之消費者，若任其於惡性循環之債務窘境中
    自生自滅，將衍生嚴重之社會問題，難以維持安定之社會經
    濟秩序，故為兼顧債權人、債務人雙方之利益，對陷於經濟
    上困境之消費者，乃允其於消債條例施行後，得選擇以重建
    型之更生程序或清算型之清算程序清理其債務，藉以妥適調
    整債務人與債權人及其他利害關係人間之權利義務關係，保
    障債權人獲得公平受償，並謀求消費者經濟生活之重建復甦
    機會。惟對於已與金融機構協商成立，或於本條例施行前，
    已依金融主管機關協調成立之中華民國銀行公會會員辦理消
    費金融案件無擔保債務協商機制與金融機構成立協商之債務
    人，若非因不可歸責於己之事由，致履行顯有重大困難，僅
    係為圖謀減免債務，而不為債務之履行，自有違債權契約為
    誠信契約之本旨，故依消債條例第151 條第6 項準用同條第
    5 項前段之規定，不得聲請更生或清算，始能避免肇致道德
    危險。次按債務清償方案成立後，應由債務人按其條件履行
    ，如因事後發生情事變更，在清償期間收入或收益不如預期
    ，致該方案履行困難甚或履行不能，因不可歸責於己，始能
    准許債務人聲請更生或清算，以避免債務人任意毀諾已成立
    之協商，濫用更生或清算之裁判上債務清理程序。從而所謂
    「不可歸責於己之事由」，應係指客觀上聲請人之支出增多
    ，或收入、收益減少，非其成立協商時所能預期，諸如物價
    上漲而成本增加、家屬患病等以致支出增加，或因病無法工
    作、僱佣之公司倒閉或裁員、失業、減薪等以致收入減少，
    均屬之。
三、抗告人於95年5 月18日與全體無擔保債權銀行達成協商，約
    定應自95年6 月起，分120 期，不計息，按月於每月10日償
    還21 ,298 元，惟其於繳款23期後，自97年5 月起即未繼續
    繳納協商款，經銀行認定毀諾等情，有協議書、無擔保債務
    還款計畫、還款明細表在卷可憑（見本院卷第49頁、第50頁
    、第52頁），應認實在。
四、抗告人主張其自97年5 月起因不可歸責於己之事由，致履行
    協商顯有重大困難，始未繳納協商款云云。經查：
  (一)依抗告人95及96年度綜合所得稅各類所得資料清單顯示，抗
    告人於95、96年度之總收入僅分別為319,737 元、418,827
    元，相當於95年度每月收入26,645元（見原審卷第11頁）、
    96年度每月收入34,902元（見原審卷第12頁背面）。惟按抗
    告人協商時出具之收入證明切結書載稱：其當時擔任樂詩有
    限公司之專櫃人員，每月收入為45,000元至55,000元不等（
    見本院卷第51頁），足見抗告人申報綜合所得稅之收入低於
    其切結之實際收入，堪認抗告人非以其實際收入申報個人綜
    合所得稅，自不能以單以其綜合所得稅各類所得資料作為認
    定抗告人收入之唯一憑據，合先敘明。
  (二)又抗告人自97年1 月起至同年5 月止，每月應領薪資分別為
    46 ,213 元、48,883元、49,880元、55,508元、48,426元乙
    節，有薪資單在卷為憑（見原審卷第33頁），堪認其97年度
    平均月薪約為49,782元，此與核與抗告人協商時申報之每月
    收入為45,000元至55,000元不等乙節大致相符，再參酌本件
    迄未據抗告人陳報有何更換雇主或變更工作內容等情以觀，
    足認抗告人於協商成立後，並無因不可歸責於己，致工作收
    入短減之情事存在。故抗告人主張因經濟景氣不佳，工作收
    入不穩定云云，尚難採信。
  (三)按直系爭血親相互間，互負扶養之義務。又受扶養權利者，
    以不能維持生活而無謀生能力者為限。前項無謀生能力之限
    制，於直系爭血親尊親屬不適用之。民法第1114條第1 項第
    1 款、第1117條第1 項、第2 項分別定有明文。抗告人係獨
    子，未婚，其父顏文雄已與其母顏巫秀琴分居近20年，無從
    聯繫，顏巫秀琴名下並無任何收入或財產，現與抗告人同住
    ，均設籍於高雄市○○區○○路191 號4 樓（下稱自住房地
    ），而抗告人於91年11月6 日購入自住房地時，持該房地向
    台灣土地銀行貸款322 萬元，並設定最高限額抵押權387 萬
    元，目前每月須攤還本息16,461元，均據抗告人陳明在卷，
    復有戶籍謄本、顏巫秀琴95、96年度綜合所得稅各類所得資
    料清單暨財產歸屬資料清單、土地及建物登記謄本、住宅貸
    款契約書、存摺繳款明細各1 份在卷為憑（見本院卷第23頁
    、第24頁，原審卷第45頁、第46頁，本院卷第25頁、第36頁
    ，原審卷第50頁），堪認真實。再依內政部公告97年度高雄
    市每人每月最低生活費用為10,991元計算，抗告人為維持自
    己及顏巫秀琴日常生活所需之必要費用為21,982元，是以抗
    告人陳報其與顏巫秀琴為維持日常生活，每月須支出必要費
    用12,000元乙情（見原審卷第59頁），未逾上開範圍，應屬
    可採。故抗告人於97年間每月所須支出之必要費用（含自住
    房地貸款）為28,461元（即12,000+16,461 ＝28,461元），
    堪予認定。至於抗告人主張其每月應支出之必要費用尚包含
    其持自住房地向永豐銀行申貸之借款597,992 元云云，雖據
    抗告人提出借款約定書為憑（見本院卷第39頁），惟依上開
    借款約定書顯示，抗告人係於97年1 月8 日借款，核與91年
    11月6 日購入自住房地一事無涉，尚不能列為必要費用，附
    此敘明。
  (四)從而，抗告人97年度之每月平均薪資49,782元於扣除含房地
    貸款在內之必要費用28,461元後，尚有餘款21,321元，足供
    繳納協商款21,298元，尚難認抗告人自97 年5月起有何履行
    協商顯有重大困難情事存在。
六、綜上所述，抗告人未能舉證證明有何不可歸責於己，致履行
    協商顯有重大困難之事由存在，核與消債條例第151 條第5
    項規定之聲請更生要件有間，原裁定據此駁回抗告人更生之
    聲請，於法並無違誤，抗告意旨猶執前詞，指摘原裁定不當
    ，為無理由，應予駁回。
據上論結，本件抗告為無理由，依消費者債務清理條例第15條，
民事訴訟法第495 條之1 第1 項、第449 條第1 項、第78條，裁
定如主文。
中    華    民    國    97    年    12    月    25    日
           民事第五庭   審判長法  官  李昭彥
                              法  官  鄭凱文
                              法  官  賴文姍
正本係照原本作成。
不得再抗告。
中    華    民    國    97    年    12    月    25    日
                              書記官  林秀珍


司法院資訊處製作；財團法人民間司法改革基金會備份。
